臺灣士林地方法院刑事判決　　　　　　　　　　　　　九十三年度易字第六二一號
　　聲　請　人　臺灣士林地方法院檢察署檢察官
　　被　　　告　乙○○
右列被告因違反建築法案件，經檢察官聲請以簡易判決處刑（九十三年度偵字第三七
八０號），本院士林簡易庭認為不宜以簡易判決處刑（九十三年度士簡字第九四三號
），應適用通常程序審判，本院判決如左：
    主  文
乙○○無罪。
    理  由
一、聲請簡易判決處刑意旨略以：被告乙○○違反建築法規定，未經申請主管建築機
    關之審查許可並發給建築執照，即於民國九十一年九月二十四日，在臺北市○○
    區○○路二段三一五巷三十四弄三十一號一樓前後及旁邊，將舊有棚架拆除而重
    行搭建高度為三公尺、面積為六十五‧九平方公尺之金屬棚架，嗣經臺北市政府
    工務局建築管理處於同年月二十五日依法強制拆除後，又於九十二年五月七日，
    授意信徒甲○在同一處所再行搭建高度為三公尺、面積為六十六平方公尺之金屬
    棚架，而為臺北市政府工務局建築管理處再行查報，案經臺北市政府工務局移送
    偵辦，因認被告涉犯建築法第九十五條罪嫌。
二、按犯罪事實應依證據認定之，無證據不得認定犯罪事實，又不能證明被告犯罪者
    ，應諭知無罪之判決，刑事訴訟法第一百五十四條第二項、第三百零一條第一項
    分別定有明文。次按認定不利於被告之事實，須依積極證據，苟積極證據不足為
    不利於被告事實之認定時，即應為有利於被告之認定，更不必有何有利之證據，
    最高法院著有三十年上字第八一六號判例可資參照。
三、檢察官認被告乙○○涉有建築法第九十五條之犯行，無非係以：被告對於先後二
    次搭建棚架之事實供承不諱，並有證人甲○之供述及違建查報案件明細表、違章
    建築即時強制拆除通知書、拆除新違章建築結案報告單、臺北市政府工務局函、
    臺北市稅捐稽徵處北投分處函及相片可資佐證，執為論據。
四、訊據被告乙○○堅決否認有何違反建築法第九十五條之犯行，辯稱：伊是出家人
    ，負責管理臺北市○○區○○街三十三號佛堂，臺北市○○區○○路二段三一五
    巷三十四弄三十一號一樓房屋雖登記在伊名下，卻是師父慧印法師在主持，伊本
    人並不住該處，也沒有鑰匙可以進去，故不知道有信徒在該處二次搭蓋違章建築
    ，本人並未收到強制拆除之通知，拆除時伊也不在現場等語。經查：
  (一)被告為臺北市○○區○○路二段三一五巷三十四弄三十一號一樓房屋（下稱系爭
    房屋）之所有權人，但實際上並未居住該處，系爭房屋曾用以供奉佛像，嗣作為
    弘法講堂，供被告之師父慧印法師及信徒使用，因年久失修，恐信徒聚會時使用
    不便，遂於九十一年八月間，未經申請主管建築機關之審查許可並發給建築執照
    ，即由慧印法師指示不知情之從事鐵工工作之信徒甲○，在系爭房屋前後及旁邊
    ，將舊有棚架拆除，以ＦＲＰ板、Ｃ型鋼、不鏽鋼管及鐵窗等材料，搭建高度為
    三公尺、面積為六十五‧九平方公尺之金屬棚架，嗣經臺北市政府工務局建築管
    理處於九十一年九月二十四日在現場張貼公告認定為違章建築，旋於翌（二十五
    ）日由拆除隊人員前往該處依法執行強制拆除，因被告為系爭房屋登記名義人，
    故於九十二年四月二十二日，由不詳姓名之人以被告名義向主管機關申請搭建透
    明棚架，經主管機關核示後，於九十二年五月七日，由不詳姓名之人通知甲○，
    在同一處所再行搭建高度為三公尺、面積為六十六平方公尺之金屬棚架，迨九十
    二年十二月間，為臺北市政府工務局建築管理處查報隊人員再行查報之事實，業
    據被告供述在卷，並經證人甲○、臺北市政府工務局建築管理處拆除隊小隊長丙
    ○○分別於本院審理時結證明確，復有臺北市政府工務局九十二年十二月三十一
    日函送之刑事案件移送書、違建查報案件明細表二份、臺北市稅捐稽徵處北投分
    處九十二年十二月十一日北市稽北投乙字第０九二六一四四三三００號函、違章
    建築即時強制拆除通知書、拆除現場照片、拆除新違章建築結案報告單、臺北市
    政府工務局建築管理處九十二年五月七日北市工建查字第０九二六二七三八一０
    ０號函、臺北市政府工務局九十二年十二月一日北市工建字第０九二五０七八五
    五００號函附卷可稽，此部分事實已堪認定。
  (二)次查，被告於警詢時雖曾自白：第一次認為只是內部維修，故未向主管機關申請
    ，第二次整修前有申請，是按照原先購買系爭房屋的現況加以維修等情，惟其嗣
    後自檢察事務官偵查開始，直至本院審理時，均堅詞否認上情，是被告並非始終
    坦承犯行，其供述已有前後不一之瑕疵可指。且按刑事審判基於憲法正當法律程
    序原則，對於犯罪事實之認定，採證據裁判及自白任意性等原則。刑事訴訟法據
    以規定嚴格證明法則，必須具證據能力之證據，經合法調查，使法院形成該等證
    據已足證明被告犯罪之確信心證，始能判決被告有罪；為避免過分偏重自白，有
    害於真實發見及人權保障，並規定被告之自白，不得作為有罪判決之唯一證據，
    仍應調查其他必要之證據，以察其是否與事實相符。基於上開嚴格證明法則及對
    自白證明力之限制規定，所謂「其他必要之證據」，自亦須具備證據能力，經合
    法調查（司法院大法官會議釋字第五八二號解釋參照）。查證人甲○於偵查中，
    雖經檢察事務官於九十三年六月七日傳訊到庭作證，為不利於被告之證述，然其
    依法應具結而未具結，依刑事訴訟法第一百五十八條之三規定，其證言無證據能
    力，不得作為證據，自不可採為判斷之依據。
  (三)再查，質之證人甲○於本院審理時結證以：南部的信徒告訴伊說要上來暫時居住
    ，伊告訴另一個師父（非被告）後，師父就叫伊和其他信徒一起去整修系爭房屋
    ；拆除時有一個師兄通知伊去現場，當時伊去看一下就走了，現場有伊之員工、
    其他師兄、師姊在，被告並不在場；九十二年四月間，另外一個信徒有去申請要
    加蓋，另外一個師父通知伊去施工，施工時被告不在場等語明確。證人丙○○結
    證稱：九十一年九月二十四日其有到系爭房屋，現場沒有遇到人，就貼單公告；
    隔天拆除時，現場有另外一個師姊跟四、五個工人在那邊，被告並不在場，拆除
    現場不用簽名，係拍照存證，回去再寫結案單即可等情綦詳（以上均參本院九十
    三年十月六日審判筆錄），證人甲○、丙○○二人與被告並無特殊情誼關係，自
    無曲意迴護被告之必要，況且證人丙○○所證上情，依卷附違章建築即時強制拆
    除通知書所示，該通知書係以現場公告拍照存證為送達方法，再觀之九十一年九
    月二十五日強制拆除時，確無在場人員於相關文件上簽名，此有新違章建築結案
    報告單在卷足憑，益徵證人所述實在。觀諸證人甲○、丙○○右揭證詞，核與被
    告所供相符，足見被告辯解對搭蓋違建、執行強制拆除及事後重建各節並不知情
    ，要屬實在。
  (四)至證人甲○雖曾證述：被告知道拆除及重建之事云云，然細繹其作證內容，係以
    ：「我覺得後來（被告）應該是會知道，因為信徒之間都會聯絡」，作為個人判
    斷之依據，並未舉出被告確實知情之具體事證以供本院審酌。且其同時亦結證：
    被告是房屋登記名義人，但非出資購買者，很少來系爭房屋，她常常在南部跑，
    人很難找等語屬實，此部分證詞與被告供述一致，再由被告自九十三年三月二十
    二日警詢起，乃至檢察事務官偵查及本院審理階段，其所留供傳喚之住居所皆為
    臺北市○○區○○街二五七巷二號及臺北市○○區○○街三十三號，其事後於九
    十三年五月二十四日向檢察官陳情所留地址，亦為臺北市○○街三十三號等情觀
    之，互相比對勾稽結果，亦可徵被告實際上並未居住在系爭房屋。另依卷附臺北
    市政府工務局九十二年十二月一日北市工建字第０九二五０七八五五００號函暨
    認定違建範圍示意圖所載，該函文之送達處所係臺北市○○區○○路二段三十五
    巷三十四弄三十一號一樓，然被告既未居住於系爭房屋，就相關文件自無法收受
    北市政府工務局建築管理處曾於九十二年五月七日以北市工建查字第０九二六二
    七三八一００號函文回覆被告，觀其內容，係就九十二年四月二十二日以被告名
    義之申請書加以函覆，並送達予被告，有該函文附卷可按，然被告僅為系爭房屋
    之登記名義人，並非實際管領使用人，已如前述，與系爭房屋有關之各種申請手
    續，須以出名登記者名義為之，此與常情並不相悖，證人甲○亦結證稱：係另一
    不詳姓名信徒申請，再由另一不詳姓名師父通知伊去施工等語無訛，故事實上縱
    然有以被告名義具名申請就系爭房屋搭蓋棚架乙事，亦難執此推論被告本人對於
    上開情事必然參與或知情。
  (五)末查，檢察官論告內容以被告於九十三年五月二十四日向臺北市政府工務局建築
    管理處陳情，陳情書上有被告本人簽章，復載有被告
    該處於九十三年六月四日以北工建查字第０九三六四０二四九００號函覆被告，
    受文者為被告本人，認為衡情被告不可能未收到公文，其辯稱對於建物加蓋違建
    均不知情，顯不可採。惟查，被告在檢察官偵查階段，於九十三年五月二十四日
    具狀陳情，就本案始末予以陳述，內容充斥：「懇請庭上明察為禱」、「尚祈庭
    上體恤敝人‧‧‧能從輕量處為禱」等字句，有陳情書一紙在卷供參，且卷附臺
    北市政府工務局建築管理處九十三年六月四日北工建查字第０九三六四０二四九
    ００號函文，亦敘明係就被告九十三年六月二日陳情書辦理，顯見被告前揭九十
    三年五月二十四日陳情書並非向主管機關臺北市政府工務局建築管理處提出，檢
    察官此部分所指容有誤會。至檢察官所引上開主管機關九十三年六月四日函文，
    受文者固為被告，被告於本院審理時亦承認曾收受該函，然此係本案發生後，被
    告知悉被移送違反建築法，始於九十三年六月二日向臺北市政府工務局建築管理
    處陳情，由該處加以函覆，是被告縱有收受該函覆文件，亦與先前其是否有違反
    建築法犯行無關。
  (六)綜上各情參互以觀，堪認被告就九十一年八月間系爭房屋曾有搭蓋違建乙事，事
    先並不知情，事後未受強制拆除通知，且拆除人員前往執行強制拆除時，被告也
    不在現場，強制拆除後之重建事宜，被告亦未參與，其既非實際行為人，自與建
    築法第九十五條之構成要件無涉，無從遽以被告為系爭房屋登記名義人或僅以其
    於警詢時之自白，而科以刑責。此外，復查無其他積極證據足資認定被告有何違
    反建築法第九十五條之犯行，既不能證明被告犯罪，揆諸前揭說明意旨，應為無
    罪判決之諭知。
據上論斷，應依刑事訴訟法第四百五十二條、第三百零一條第一項，判決如主文。
本案經檢察官薛嘉珩到庭執行職務。
中　　　華　　　民　　　國　　九十三　　年　　　十　　　月　　 二十 　　日
                              臺灣士林地方法院刑事第五庭
                                  審判長法  官  李  育  仁
                                        法  官  許  辰  舟
                                        法  官  黃  潔  茹
右正本證明與原本無異。
如不服本判決，應於送達後十日內，向本院提出上訴狀。
                                        書記官  柳  瑞  宗
中　　　華　　　民　　　國　　九十三　　年　　　十　　　月　　 二十一 　日
